【裁判字號】    96,訴,657
【裁判日期】    970122
【裁判案由】    給付信用狀款
【裁判全文】
臺灣嘉義地方法院民事判決               96年度訴字第657號
原      告  臺灣玻璃工業股份有限公司
法定代理人  乙○○
訴訟代理人  陳文彬律師
被      告  第一商業銀行股份有限公司新西分公司
法定代理人  丙○○
訴訟代理人  甲○○
上列當事人間給付信用狀款事件，於民國97年1 月8 日言詞辯論
終結，本院判決如下：
    主      文
原告之訴及假執行之聲請均駁回。
訴訟費用由原告負擔。
    事實及理由
甲、原告主張：(一)訴外人角度玻璃有限公司（下稱角度公司）於
    民國96年3 月19日向原告訂購透明色浮式明板玻璃，價金為
    新臺幣（下同）550,883 元，約定由原告先辦理出貨後向角
    度公司請款。雙方並約定付款方式為：角度公司委託被告於
    96年4 月3 日向原告開發並出具編號00000000、有效期限至
    96年5 月20日之不可撤銷信用狀以為付款。原告於交貨完畢
    後，向通知銀行即第一商業銀行股份有限公司長春分公司提
    示付款，惟遭拒付，原告遂於96年5 月4 日以臺北體育場郵
    局第566 號存證信函，檢附信用狀正本、匯票正本、統一發
    票正本2 紙（號碼：SW00000000、SW00000000）、匯票付款
    申請書及代收入傳票申請書，通知被告付款，惟被告於同年
    月14日以原告檢附之統一發票之貨物及貨價記載與信用狀記
    載不符，未依UCP500（即1993年版信用狀統一慣例）第37條
     (c)款之規定辦理，及匯票、匯票付款申請書尚未記載發票
    日，與ISBP（國際標準銀行實務）第13條規定不合等理由，
    拒絕付款。原告雖再以95年5 月17日臺北體育場郵局第614
    號存證信函為解釋，但被告仍拒付。(二)UCP500第37條 (c)款
    規定：商業發票中的貨物描述，必須與信用狀規定的相符。
    其他一切單據則可使用貨物統稱，但不得與信用狀規定的貨
    物描述有抵觸。我國實務關於信用狀單據亦採「實質一致審
    查原則」，最高法院83年度台上字第2457號民事判決意旨略
    以：對於信用狀所提示之各種單據之審查，不宜一字一標點
    地尋求不符，單據中含有顯然之疏誤應予容許，甚且認為單
    據與信用狀之不符，並非出於誤寫而就一般常識判斷，認為
    並無實質之差異時，亦應容許，以免些微用詞淺遣字之偏差
    ，而妨阻信用狀業務與正常交易之進行。依此見解，原告所
    提示之統一發票所載貨物名稱為「明板」，信用狀所載貨物
    名稱為「明板玻璃」可謂實質相同，因原告公司所生產之產
    品僅為玻璃，則統一發票上之記載應僅係原告之作業人員作
    業上之省略而已，且上開二單據所記載貨物之產品規格完全
    相同，並不會使被告產生誤認，故系爭二單據並無實質上之
    瑕疵可言，則被告以上開二單據之記載不符而拒絕付款，於
    法無據。另以國際貿易論，信用狀並無顯示營業稅之要求，
    而在我國內交易，在開立統一發票時，必須記載營業稅之金
    額，且統一發票內價金之記載必須是銷售金額外加營業稅額
    ，無法於單一產品之價額中包含營業稅，被告指稱應在統一
    發票中顯示營業稅，實強人所難，況信用狀內所記載之金額
    550,883 元，確已包含營業稅之金額，而與同一發票合計之
    金額相符，是即便原告於統一發票尚未顯示含稅之單價，亦
    未抵觸前開單據應與信用狀之記載相符之規定。又UCP500第
    13條 (a)款規定，銀行必須合理審慎地審核信用狀上規定之
    一切單據，但此種審核僅限於單據之表面，即從表面上確定
    單據之內容及份數是否符合信用狀條款，而無須核對詳細的
    算數運算，除非單據上有明顯的錯誤，準此，被告以統一發
    票上未含營業稅之單價與信用狀上所記載之單價不符而拒絕
    付款，亦有錯誤。(三)ISBP第13條規定略以：匯票、運送單據
    及保險單據須加註日期。惟查依UCP500第212 條所定，信用
    狀日期與單據簽發日期之關係，其意旨為單據需有日期方能
    確認文件是在信用狀有效期間內，而在正常情況下，受益人
    所提交之各種單據之簽發日期應晚於信用狀之開立日期，但
    除非信用狀明確規定不接受簽發日期早於信用狀開立日期之
    單據，銀行也接受此類單據。又ISBP僅係規定單據處理人員
    應如何應用UCP500之規定，自不應超越UCP500之規定而為解
    釋，準此，不論單據之發票日期不論早或晚於信用狀之開立
    日期，只要信用狀未明確規定單據簽發日期必須早於信用狀
    之開立日期，銀行皆應接受，亦即單據上之日期並非重要且
    必須之記載，因此本件若由原告補正信用狀有效期限即96年
    5 月20日前之申請日，即與ISBP第13條規定相符。(四)角度公
    司申請開發信用狀時，須與被告簽訂開發信用狀約定書，並
    需填寫開發信用狀申請書，經被告衡量後開發信用狀，此時
    ，角度公司與被告間成立委任關係，亦即角度公司委請被告
    開發信用狀，請其依約定條件付款，角度公司則於被告付款
    後，償還被告所墊付之款項，是本件信用狀開發後，受益人
    即原告只要依信用狀上所載條件履行，即可憑信用狀及相關
    單據向押匯銀行或經指定之銀行即被告請求付款，開狀銀行
    則不得以其與申請人間之資金關係對抗原告，本件原告既已
    提出合於信用狀所要求之匯票付款申請書及統一發票等單據
    請求付款，被告拒絕付款，實屬無據等語，並聲明：被告應
    給付原告550,883 元，及自起訴狀繕本送達之翌日起至清償
    日止，按週年利率百分之五計算之利息；願供擔保，請准宣
    告假執行。
乙、被告則以：(一)本件信用狀約定就該信用狀規定如有未盡事宜
    ，適用UCP500之規定。而UCP500第37條 (c)規定：商業發票
    中的貨物描述，須與信用狀說明相符合，至其他一切單據，
    其貨物之說明得使用不與信用狀之說明有抵觸之貨物統稱等
    語，ISBP第66條亦規定，發票必須表明裝運貨物之價值，其
    顯示之單價（如有此項記載）及貨幣必須與信用狀之規定相
    符等語。準此，在信用狀之審單程序上，發票不同於其他單
    據，就發票關於貨物描述採取較嚴格之相符合主義，不同於
    就其他單據所採取之不抵觸主義，而所謂相符合，於銀行作
    業上，即認定須一致。本件信用狀標明貨物名稱為「明板玻
    璃」且列有單價及總價，而原告出具之統一發票內所載貨物
    名稱則為「明板」，且除未列單價外，其每種規格項下之總
    價亦與信用狀之記載不符，自構成拒絕付款之理由。又原告
    雖主張其生產之產品僅有玻璃，統一發票上貨物名稱之記載
    係作業人員之省略作法云云，但原告生產之產品非僅玻璃一
    種，尚有玻璃纖維及玻璃器皿等，此有原告提出網頁介紹可
    按，是原告之主張，自不可採。另「明板」在本件應屬於形
    容詞，而非貨物名稱，本件貨物統稱應為玻璃，原告以形容
    詞來替代名詞，自不可採。(二)原告雖主張最高法院83年度台
    上字第2457號判決意旨，就信用狀單據之審查，係採用實質
    一致之原則云云。惟該判決係就「裝箱單內所載貨品與其他
    單據不符」之爭議所為，此觀諸該判決理由略以：「關於貨
    物之說明，信用狀統一慣例第41條 (c)規定，對於貨物之說
    明，除商業發票所載者，須與信用狀所載者相符外，其他一
    切單據貨物得以與信用狀上貨物說明相當之一般用語說明之
    。故裝箱單內貨物之說明，無須與信用狀上貨物說明相同。
    且依上開記載，亦僅其中一介系詞FOR 打成OFR ，為一顯然
    繕打錯誤，依信用狀單據審查不在一字、一標點地尋求單據
    之不符，作為拒付之藉口，單據中含有顯然之誤打、誤繕或
    文字省略，顯然之疏誤，依應予容許之實質符合原則，應予
    容許，不構成瑕疵。」甚明，且原告所提出之信用狀實務指
    南第170 頁亦採取商業發票作為交易貨物之總清單，對於貨
    物名稱規格之描述應與信用狀嚴格相符之見解，是則不論是
    實務或學說見解，統一發票具有不同於其他單據之特性，其
    所載貨物內容須與信用狀所載一致。另上開信用狀實務指南
    第171 頁說明，如果信用狀規定了貨物單價，發票就必須按
    信用狀規定之單價填寫，本件信用狀列有貨物單價，而原告
    出具之發票則未有單價之記載，自與上開規定不符。(三)另原
    告主張關於匯票未填載發票日之瑕疵可以補正，且其要求補
    正乙節。經查被告於96年5 月14日通知原告拒絕付款之理由
    時，已同時表明將原告所提出之單據留候原告處置等語，此
    乃依UCP500第14條 (d)II之規定（即銀行得將單據留候提示
    人處置，或逕退還提示人）辦理。且原告所發上開第614 號
    存證信函亦僅表示匯票或匯票付款申請書未填載發票日，若
    補填96年5 月20日到期日前之任何一日，即謂符合照付之規
    定等語，並未授權被告填載或要求被告退還單據而自行補填
    ，致本件匯票迄今仍未填載發票日及到期日，自難謂原告已
    經補正匯票未填載發票日之瑕疵。況本件信用狀關於匯票付
    款期限定有以「見票即付」方式填載到期日之約定，故原告
    提示未記載到期日之匯票，亦與信用狀條款不合，被告自得
    拒絕給付等語作為抗辯，並聲明：原告之訴及假執行之聲請
    均駁回；如受不利判決，願供擔保，請准宣告免為假執行。
丙、得心證之理由：
一、原告主張如上開甲、(一)所示之事實，為被告所不爭執，堪信
    為真實。
二、被告抗辯角度公司申請開發本信用狀時，與被告約定「本件
    信用狀規定如有未盡事宜，適用國際商會所訂現行信用狀統
    一慣例與實務（即UCP500）之規定」乙節，為原告所不爭執
    ，亦應認為真實。
三、依本件信用狀記載貨物名稱為明板玻璃，且規定受益人即原
    告得簽發匯票並檢附匯票付款申請書、統一發票等單據，請
    求付款。惟就應檢附之單據上關於貨物名稱等應如何記載，
    是否須與信用狀之記載相符乙節，本件信用狀條款並未規定
    ，依前項說明，自應適用UCP500之相關規定。而UCP500第37
    條 (c)規定：商業發票中的貨物描述，須與信用狀說明相符
    合，至其他一切單據，其貨物之說明得使用不與信用狀之說
    明有抵觸之貨物統稱等情，為兩造所不爭執。則就貨物之描
    述而言，發票之記載（說明）與其他單據不同，應與信用狀
    內之說明相符始可。是就商業發票之審查，應採取嚴格一致
    之原則。經查依本件信用狀之記載，原告所銷售之貨物名稱
    為明板玻璃，準此，原告所銷售者為玻璃之一種，明板一詞
    僅係用以形容該種玻璃之形容詞而已，並非貨物之名稱甚明
    。則於發票上僅記載某種規格之明板者，尚難明瞭其所銷售
    之貨物種類。而原告於發票上僅記載其銷售產品之代號，並
    於規格欄內記載「FL—CLR 5 光132 ×96 5M/M 明板」、「
    FL—CLR 8 光132 ×84 8M/M 明板」及「FL—CLR 10光132
    ×846 10M/M 明板」等語，依上開說明，明板一詞既為形容
    用語，則上開規格之明板究指何種貨物已有不明，原告雖主
    張其生產之產品僅有平板玻璃、玻璃纖維及玻璃器皿等三種
    ，後兩種均不能以明板名之，則發票內所載明板自係明板玻
    璃之省略云云，惟原告所生產之產品種類為何，縱曾於網頁
    或以其他方式加以介紹，但並非眾所周知之事項，且原告所
    生產者縱僅為上述產品，然並不能據此認定其所銷售者亦僅
    有該等產品，自難謂依上開規格等之記載即可認定所銷售者
    為明板玻璃，準此，被告抗辯原告檢附之發票上貨物之描述
    與信用狀之說明不相符合，其得拒絕接受單據乙節，應為可
    採。
四、原告所檢附之發票既有上述之瑕疵，則被告拒絕付款，自屬
    有據。從而，原告依信用狀之約定，請求被告給付550,883
    元，及自起訴狀繕本送達之翌日起至清償日止，按週年利率
    百分之五計算之利息為無理由，不能准許。原告之訴既經駁
    回，其假執行之聲請亦失所附麗，應併駁回之。
五、本件事證已臻明確，兩造其餘主張及未經援用之舉證，經核
    與判決結果不生影響，爰不另一一論述，附此敘明。
丁、訴訟費用負擔之依據：民事訴訟法第78條。
中    華    民    國    97    年    1     月    22    日
                  民事第一庭  法  官  林望民
以上正本係照原本作成
如對本判決上訴須於判決送達後20日內向本院提出上訴狀
中    華    民    國    97    年    1     月    22    日
                              書記官  陳慶時


司法院資訊處製作；財團法人民間司法改革基金會備份。
